【裁判字號】    95,再易,41
【裁判日期】    951117
【裁判案由】    確認土地所有權存在
【裁判全文】
臺灣高等法院民事判決                  95年度再易字第41號
再 審原 告  戊○○
            丙○○
            丁○○
再 審被 告  台北市政府
法定代理人  乙○○
再 審被 告  台北縣政府
法定代理人  甲○○
當事人間確認土地所有權存在事件，再審原告對於中華民國95年
2月17日本院93年度上易字第701號確定判決提起再審之訴，本院
判決如下：
    主      文
再審之訴駁回。
再審訴訟費用由再審原告負擔。
    事實及理由
一、再審原告主張：
  (一)東榮製糖股份有限公司（下稱東榮公司）於民國43年1月14
    日始完成公司設立登記，其於41年10月28日與再審原告之父
    陳盤銘間以買賣為發生原因，而於41年11月 1日就坐落台北
    縣林口鄉○○○段頭湖小段 389-5地號土地（後與其他土地
    合併重劃，再審被告台北市政府重新受分配於坐落同鄉○○
    段70地號土地，再審被告台北縣政府受分配同鄉○○段385
    地號土地，應有部分各為100萬分之408，以下分別簡稱系爭
    70地號、385地號土地 ）完成之所有權移轉登記，均因東榮
    公司尚未完成公司設立登記，欠缺法人資格，不可能為有效
    法律行為。原確定判決未審酌東榮公司設立登記之時點及當
    時法律規定，逕予認定「43年間以前卻有未經設立登記之法
    人，雖未檢附法人證明文件，仍獲准辦理土地所有權登記之
    情形」，並認東榮公司完成設立登記以前，曾以設立中公司
    與陳盤銘及再審被告為買賣系爭土地之法律行為，而直接認
    定東榮公司於設立登記前所為之買賣系爭土地法律行為，應
    由設立後之東榮公司繼受，進而為再審原告不利之判決，則
    該確定判決顯然違反行為時之公司法第14條規定。
  (二)原確定判決以東榮公司係在42年4月1日與再審被告為買賣系
    爭土地之意思表示合致，而於東榮公司設立登記後之45年4
    月16日為移轉所有權登記，認再審被告係信賴東榮公司為土
    地登記簿謄本上之名義人而取得系爭土地，應受土地法第43
    條之保護云云；惟東榮公司既未在42年4月1日前設立登記，
    亦即不可能與再審被告為有效之買賣系爭土地法律行為，則
    再審被告並非基於有效法律行為而取得系爭土地，自無受土
    地法第43條保護之餘地。又再審被告從未主張東榮公司係以
    設立中公司之地位與其為買賣系爭土地之法律行為，然原確
    定判決率爾自行推定東榮公司是以設立中公司對外為法律行
    為，進而為再審被告有利之認定，顯已違背民事訴訟法第27
    7 條舉證責任原則之規定。再者，再審被告取得系爭土地時
    ，係以囑託登記之方式為之，並無義務人申辦移轉登記；惟
    原確定判決未積極論證再審被告上開移轉登記之真實性，反
    而間接推論再審被告於辦理囑託登記時，應該是有出具義務
    人承諾書或其他證據，否則地政機關不會同意辦理囑託登記
    云云，進而倒果為因的認定上開移轉登記之存在，顯然違反
    民事訴訟法第221條、第222條第3項之論理法則。
  (三)原確定判決依臺灣省台北縣政府45年 4月11日（45）德地一
    字第 40284號令所載，認定系爭土地係再審被告共同收購而
    來，且於囑託登記時併送相關證明文件云云；然依新莊地政
    事務所92年4月18日北縣莊地登字第00920012595號函文所示
    ，聲請囑託登記應取得「義務人之承諾書或他項證據」，且
    依土地登記規則第26條第1項第2款規定，聲請登記所必須之
    登記要件為「證明登記原因文件」，而台北縣政府45年間之
    （45）北府德地一字第 21945號公告之囑託登記原始文件中
    ，並無上述之「義務人之承諾書或他項證據」及「證明登記
    原因文件」，益徵再審被告與及東榮公司間就系爭土地之買
    賣契約為無效，茲再審原告提出上開未經審酌之證據，可證
    原確定判決有民事訴訟法第第496條第1項第 1款所定「適用
    法規顯有錯誤」及第13款「發現未經斟酌之證物」等再審事
    由，爰提起本件再審之訴，其再審之訴聲明為：原確定判
    決廢棄。確認現登記為再審被告台北市政府所有之系爭70
    地號土地所有權應有部分百萬分之四○八，再審原告有二分
    之一所有權存在。確認現登記為再審被告台北縣政府所有
    之系爭 385地號土地所有權應有部分百萬分之四○八，再審
    原告有二分之一所有權存在。再審被告應各給付再審原告
    新台幣（下同）5萬700元及均自起訴狀繕本送達翌日起至返
    還上開土地之日止，按月給付再審原告845元。
二、本件未行言詞辯論，再審被告亦未提出任何書狀為聲明或陳
    述。
三、查兩造間確認土地所有權存在事件，前經再審原告起訴主張
    系爭土地原為其父陳盤銘與叔公陳炘分別共有，應有部分各
    1/2。其等父母相繼於60年11月11日、82年6月7日過世後，
    陳盤銘於系爭土地之應有部分即由其等繼承。依系爭土地登
    記簿記載，系爭土地先於41年11月 1日以買賣為原因移轉登
    記予東榮公司所有，再於45年6月1日以買賣為原因，囑託登
    記予再審被告所共有；惟陳盤銘生前未將系爭土地出賣予東
    榮公司，且經查詢結果均無東榮公司之登記資料，足見東榮
    公司為一不存在之公司，再審被告自不可能因信賴東榮公司
    為系爭土地之所有權登記名義人，而自東榮公司受讓移轉所
    有權登記，故再審原告就系爭土地仍有應有部分 1/2存在，
    乃請求確認再審原告所有權存在，經台灣板橋地方法院92年
    度訴字第 779號判決駁回再審原告之訴，再審原告提起上訴
    後，復經本院93年度上易字第 701號判決駁回上訴而確定。
    再審原告以上開本院確定判決違反系爭土地移轉所有權登記
    時即41至45年間公司法第14條規定，與民事訴訟法第 277條
    舉證責任分配，及同法第221條、第222條第 3項論理法則等
    規定，復發現台北縣政府45年間之(45)北府德地一字第2194
    5 號公告之囑託登記原始文件中，並無「義務人之承諾書或
    他項證據」及「證明登記原因文件」之未經斟酌之證物，而
    以適用法規顯有錯誤及發現未經斟酌之證物為由，提起本件
    再審之訴，故本件所應審究者，厥為本院93年度上易字第70
    1 號確定判決是否有再審原告所列舉上開適用法規顯有錯誤
    及發現未經斟酌之證物等情事，茲分述如下：
  (一)關於適用法規顯有錯誤部分：
    按民事訴訟法第496條第1項第 1款所謂適用法規顯有錯誤者
    ，係指確定判決所適用之法規顯然不合於法律規定，或與司
    法院現尚有效之大法官會議之解釋，或法院尚有效之判例顯
    然違反者而言（最高法院60年度台再字第 170號判例要旨參
    照) ，故不包括行政機關函令之適用、漏未斟酌證據及認定
    事實錯誤之情形在內。經查：
  1.原確定判決係依據經濟部92年12月2日經授中字第092330578
    10號函所載：「台端（指陳盤谷）於92年12月 2日（收文日
    ）申請抄錄東榮製糖股份有限公司原始索引一案，准予照辦
    ，茲檢送上項影印本二份（建設廳43年1月14日建三字第823
    號函核准登記）及收款收據一紙」，而認定東榮公司曾於43
    年 1月14日經核准設定登記，並非自始不存在之公司。再以
    再審原告雖主張縱認東榮公司確於43年 1月14日為設立登記
    ，然其於41年11月 1日受系爭土地之所有權應有部分移轉登
    記時既尚未取得法人人格，自不可能與陳盤銘有買賣之合意
    ，亦不能登記為系爭土地之所有權人，所為上開移轉登記應
    屬無效云云；惟依最高法院72年度台上字第2127號裁判要旨
    及社會通常交易情形，公司於完成設立登記前之籌設階段，
    並非不可能以公司名義與他人為交易行為，是東榮公司雖係
    於43年 1月14日始完成設立登記，尚難謂該公司與陳盤銘間
    不可能於41年10月28日就系爭土地之所有權應有部分 1/2訂
    立買賣契約。何況依台灣省政府43年 4月23日（43）府民一
    字第 39624號令所示，亦足見於43年間尚有未經依法設立登
    記之法人受移轉登記為土地所有權人之情事；參以法人於受
    土地所有權移轉登記時雖尚未經核准設立登記，然非不得於
    事後補正法人設立登記程序，而取得土地之所有權等情，進
    而認定東榮公司於41年11月 1日受系爭土地所有權應有部分
    移轉登記時，雖尚未經設立登記，惟該公司既已於43年 1月
    14日完成設立登記，取得法人人格，則上開登記程序之瑕疵
    自已補正，而由設立登記後之東榮公司承受設立登記前與陳
    盤銘所訂立買賣契約之權利義務關係，故再審原告主張東榮
    公司就系爭土地所有權應有部分所受上開移轉登記係屬無效
    云云，自不足取 (見原確定判決事實及理由五(四)1.、2.所載
    ) 。41年間施行之公司法第14條規定：「公司非在中央主管
    官署登記後不得成立」，並未明文規定公司於設立完成前所
    為之行為均歸於無效。而再審被告台北市政府於原確定判決
    法院審理時，曾於其提出之答辯續二狀主張東榮公司係以設
    立中公司之地位與其為買賣系爭土地之法律行為，當然歸屬
    於設立後之東榮公司等語  (見本院93年度上易字第701號卷
    第80頁)，則原確定判決綜觀台灣省政府43年 4月23日（43）
    府民一字第 39624號令所示內容，參照最高法院72年度台上
    字第2127號裁判要旨，認定東榮公司於設立登記前與陳盤銘
    所訂立系爭土地之買賣契約，由東榮公司於設立登記後承受
    ，並補正所有權移轉登記之瑕疵，而為再審被告有利之判決
    ，即難謂有何違反行為時公司法第14條及民事訴訟法第277
    條規定之情事。
  2.又原確定判決以再審被告係於東榮公司設立登記後之45年6
    月 1日始自東榮公司移轉系爭土地所有權登記，而再審原告
    復不能舉證證明再審被告係惡意取得系爭土地之所有權登記
    ，則再審原告主張再審被告就系爭土地之所有權登記不受土
    地法第43條之保護，而系爭土地應有部分 1/2仍屬其等所有
    云云，並無足取。再參諸再審被告係於42年間因收購含系爭
    土地在內之17筆土地代建駐軍營房，於45年間以台灣省台北
    縣政府45年4月11日（45）德地一字第40284號令（下稱系爭
    第40284號令 ）申請辦理囑託登記取得系爭土地所有權登記
    ，而系爭第 40284號令主旨已載明所囑託登記之土地係再審
    被告收購而來，且於囑託登記時已併送「有關證明文件」；
    參諸35年10月 2日公布之土地登記規則第23條規定：「官署
    或法定自治機關自為權利人而為土地權利之登記者，應取得
    義務人之承諾書，或他項證據，囑託地政機關登記之」，進
    而認定新莊地政事務所依囑託登記之聲請將系爭土地以買賣
    為原因辦理所有權移轉登記予再審被告，即無不合；並認再
    審原告徒以系爭第 40284號令未載明係囑託以買賣為登記原
    因及所檢附者係買賣有關文件為由，主張系爭土地登記簿所
    載並非真實，而得予以推翻云云，亦不足取 (見原確定判決
    事實及理由六(二)1.2.(1)所載) 等情，乃原確定判決斟酌全辯
    論意旨，依據舉證責任分配原則所為之推論，尚難認有何民
    事訴訟法第221條、第222條第 3項論理法則之適用法規顯有
    錯誤之情事。
  (二)發現未經斟酌之證物部分：
  1.按當事人發現未經斟酌之證物或得使用該證物者，如經斟酌
    可受較有利益之裁判時，得對確定之裁判聲請再審，民事訴
    訟法第第496條第1項第13款定有明文。此所謂當事人發現未
    經斟酌之證物或得使用之證物，係指前訴訟程序事實審之言
    詞辯論終結前已存在之證物，因當事人不知有此證物致未經
    斟酌，而現始知之，或雖知有該證物而不能使用，現始能使
    用者而言 (最高法院29年上字第1005號、32年上字第1247號
    號判例意旨參照 )。因此，若在前訴訟程序事實審言詞辯論
    終結前，尚未存在之證物，或已存在且為當事人所知悉，而
    無不能使用之情形者，即非該條所指之證物。次按當事人以
    發現未經斟酌或得使用之證物為聲請再審之原因者，必以該
    證物若經法院斟酌可受較有利益之裁判者為限；如該證物縱
    加斟酌，仍不能認為當事人可受較有利之裁判者，即難認再
    審之聲請為有理由，亦有最高法院18年上字第 710號、17年
    上字第1081號判例要旨足資參照。
  2.本件再審原告主張依據新莊地政事務所92年 4月18日北縣莊
    地登字第 00920012595號函文所示，及土地登記規則第26條
    第1項第2款規定，聲請登記所必須之登記要件為「證明登記
    原因文件」，且系爭第 40284號令中記載依台北縣政府(45)
    北府德地一字第 21945號公告之囑託登記原始文件中，並無
    「義務人之承諾書或他項證據」及「證明登記原因文件」，
    可證再審被告與東榮公司間就系爭土地之買賣契約為無效，
    乃提出未經斟酌之證物云云。惟查：再審原告所稱上開新莊
    地政事務所92年4月18日北縣莊地登字第00920012595號函文
    、系爭第40284號令中記載依台北縣政府 (45)北府德地一字
    第 21945號公告等證物，早已分別在原審及本院確定判決審
    理時即已提出，並經原確定判決斟酌，有函文、公告影本附
    卷可稽（依序見原審卷第77頁、本院93年度上易字第701 號
    卷第119至120頁) ；原確定判決事實及理由欄第八項復明示
    ：「至兩造其餘之攻擊或防禦方法及未經援用或進行調查之
    證據，經本院斟酌後，認為均不足以影響本判決之結果，自
    無予以調查或逐一詳予論駁之必要，均附此敘明。」等語，
    可見再審原告主張上開函文、公告係未經斟酌之證物云云，
    顯與事證不符，自難採取。揆諸前揭判例意旨，即難認有民
    事訴訟法第496條第1項第13款之再審事由。
四、至再審原告另提出其等與再審被告台北縣政府間另案請求返
    還土地事件，經臺灣板橋地方法院95年 5月11日94年度再易
    字第19號駁回再審被告台北縣政府所提再審之訴之判決，主
    張該事件與其於本件所提之事實理由及重要證據大致相同，
    請求本院參酌云云，並提出上開判決書為證（見本院卷第8
    至19頁）；惟細繹上開判決內容與本件情形並非完全相同，
    且係屬該法院對於具體個案之見解，對於本件仍無拘束力，
    尚難援引比附而為再審原告有利之認定，併予敘明。
五、綜上所述，再審原告依民事訴訟法第496條第1項第 1款、第
    13款規定，對於本院93年度上易字第 701號確定判決提起本
    件再審之訴，即屬顯無再審理由，爰不經言詞辯論逕予判決
    駁回。
六、本件事證已臻明確，再審原告其餘主張與陳述及所提證據，
    經本院審酌後，均於本判決之論斷結果不生影響，毋庸逐一
    論述，附此敘明。
七、據上論結，本件再審之訴顯無再審理由，依民事訴訟法第50
    2條第2項、第78條、第85條第1項，判決如主文。
中    華    民    國    95    年    11    月    17    日
                    民事第十庭
                        審判長法  官  阮富枝
                              法  官  陳財旺
                              法  官  吳麗惠
正本係照原本作成。
不得上訴。
中    華    民    國    95    年    11    月    20    日
                              書記官  陶美玲


司法院資訊處製作；財團法人民間司法改革基金會備份。
